【裁判字號】    98,簡上,79
【裁判日期】    980828
【裁判案由】    拆屋還地
【裁判全文】
臺灣臺北地方法院民事判決              98年度簡上字第79號
上  訴  人  戊○○
            丁○○
            己○○
上三人共同
訴訟代理人  黃德賢律師
被  上訴人  甲○○
訴訟代理人  楊揚律師
複  代理人  李淑寶律師
上列當事人間請求拆屋還地事件，上訴人對於中華民國97年12月
12日本院新店簡易庭97年度店簡字第471號第一審判決提起上訴
，本院於中華民國98年8月13日言詞辯論終結，判決如下：
    主  文
原判決主文第二項關於命上訴人連帶給付超過新臺幣捌佰陸拾參
元，及自民國九十七年一月二十七日起至返還原判決主文第一項
所示土地之日止，按月給付被上訴人新臺幣壹拾玖元部分，及該
部分假執行之宣告均廢棄。
上開廢棄部分，被上訴人在第一審簡易之訴及其假執行之聲請均
駁回。
其餘上訴駁回。
第二審訴訟費用由上訴人負擔。
    事實及理由
甲、程序部分：
    按原告於判決確定前，得撤回訴之全部或一部。但被告已為
    本案之言詞辯論者，應得其同意。訴之撤回應以書狀為之。
    但於期日，得以言詞向法院或受命法官為之。以言詞所為訴
    之撤回，應記載於筆錄，如他造不在場，應將筆錄送達。訴
    之撤回，被告於期日到場，未為同意與否之表示者，自該期
    日起；其未於期日到場或係以書狀撤回者，自前項筆錄或撤
    回書狀送達之日起，10日內未提出異議者，視為同意撤回。
    民事訴訟法第262條定有明文。該規定依同法第436條之1第3
    項及第463條規定於簡易訴訟程序亦有適用。本件原審共同
    原告庚○○於第二審程序中之民國98年7月29日當庭具狀撤
    回對上訴人之起訴，並經上訴人之共同訴訟代理人收受該撤
    回起訴狀，雖未當場為同意與否之表示，然其於10日內並未
    提出異議，依上揭規定，視為同意撤回，本院自應予以准許
    ，並僅依被上訴人甲○○起訴部分為審理之範圍，合先敘明
    。
乙、實體部分：
一、被上訴人主張：坐落臺北縣新店市○○段灣潭小段268-1地
    號土地（下稱系爭土地）為被上訴人甲○○及其他共有人所
    共有，無分管契約。訴外人施陳添無權占有系爭土地並在其
    上興建門牌號碼臺北縣新店市○○路60號房屋（下稱系爭建
    物），施陳添亡故後，上訴人戊○○、丁○○、己○○為其
    繼承人，繼續占有使用系爭建物。上訴人雖辯稱係基於租賃
    關係合法占用系爭土地，然系爭土地於日治時代之所有權人
    為訴外人林寬永，林寬永於昭和11年尚存，如有出租即應以
    林寬永名義為之，被上訴人否認有租賃關係存在。上訴人雖
    提出「建物地租納帳」，其上載有昭和18年、19年乙○○即
    被上訴人之父之印文，然乙○○當時被日本政府徵召至印尼
    當兵不在臺灣，故被上訴人否認其建物地租納帳之真正，上
    訴人並未能舉證證明其租賃關係之存在。爰依所有物返還請
    求權及使用借貸物返還請求權之規定請求上訴人拆屋還地，
    並給付相當於租金之不當得利等語。
二、上訴人則以：系爭建物係昭和11年（即民國25年）由上訴人
    之祖父施澤向地主林永柳即被上訴人之祖父承租系爭土地興
    建，施澤去世後，乃由上訴人之父施陳添繼續承租並按年繳
    納租金至民國44年，嗣因施陳添於45年介紹第三人購買乙○○之土地，依約乙○○應給付施陳添仲介買賣土地之佣金，
    經雙方協議，同意以系爭建物基地提供施陳添永久無償使用
    ，乙○○即未再向施陳添取租金。上訴人自祖父施澤、父親
    施陳添至今，已居住該址數十年，倘上訴人無任何占有權源
    ，被上訴人之父執輩焉可能未有任何異議。縱認上訴人對系
    爭土地無永久無償使用權，亦應有租賃關係存在，上訴人同
    意給付租金，亦願意依合理價格向被上訴人購買。又兩造既
    均繼受因施澤與林永柳之租地建屋，並支付租金或以佣金抵
    繳，顯見上訴人使用系爭土地並非無法律上之原因而受有利
    益，既非無權占用，應無不當得利問題等語，資為抗辯。
三、原審為被上訴人一部勝訴之判決，判命上訴人應拆除系爭建
    物，將系爭土地返還被上訴人及其他共有人，並應連帶給付
    原審共同原告庚○○（業已撤回起訴）新臺幣（下同）1,61
    3元、被上訴人甲○○1,138元，並自97年1月16日起至返還
    系爭土地之日止，按月給付庚○○（業已撤回起訴）27元、
    被上訴人甲○○19元，原審並就被上訴人勝訴部分依職權宣
    告假執行，及依上訴人聲請宣告上訴人如以21萬元為被上訴
    人預供擔保後，得免為假執行。上訴人就被上訴人勝訴部分
    聲明不服，提起本件上訴到院，並聲明：(一)原判決不利於上
    訴人部分廢棄廢棄；(二)前開廢棄部分，被上訴人於第一審之
    訴駁回。被上訴人答辯聲明則為：上訴駁回。
四、兩造不爭執事項：
  (一)系爭土地為被上訴人及其他共有人所共有（見原審卷第7頁
    至第8頁）。
  (二)上訴人之祖先於乙○○父祖時代在系爭土地上興建系爭建物
    （如原審判決附圖所示A部分面積52平方公尺、B部分面積18
    平方公尺）。
  (三)施陳添已死亡，上訴人為其繼承人。
五、得心證之理由：
    被上訴人主張上訴人無權占有系爭土地，應拆除系爭建物並
    將系爭土地返還被上訴人及其他共有人，並給付被上訴人相
    當於租金之不當得利等情，為上訴人所否認，並以前開情詞
    置辯，是本件之爭點厥為：(一)上訴人是否無權占有系爭土地
    ？被上訴人請求上訴人應拆除系爭建物，將系爭土地返還被
    上訴人及其他共有人，是否合法有據？(二)被上訴人請求上訴
    人給付相當於租金之不當得利，是否合法有據？如是，則得
    請求之金額為若干？
  (一)上訴人是否無權占用系爭土地？被上訴人請求上訴人應拆除
    系爭建物，將系爭土地返還被上訴人及其他共有人，是否合
    法有據？
  1.按當事人主張有利於己之事實者，就其事實有舉證之責任。
    但法律別有規定，或依其情形顯失公平者，不在此限。民事
    訴訟法第277條定有明文。次按以無權占有為原因，請求返
    還土地者，占有人對土地所有權存在之事實無爭執，而僅以
    非無權占有為抗辯者，土地所有權人對其土地被無權占有之
    事實證明之（最高法院85年台上第1120號判決意旨可資參照
    ）。本件上訴人抗辯系爭建物係昭和11年（即民國25年）由
    上訴人之祖父施澤向地主林永柳即被上訴人之祖父承租系爭
    土地興建，施澤去世後，乃由上訴人之父施陳添繼續承租並
    按年繳納租金至民國44年等語。經查：
  (1)證人乙○○即被上訴人之祖父證稱：系爭土地是其祖父林寬
    永租給人家蓋的，是何人所蓋，其並不知情，因為是上一代
    所建，收租金的事情，其並不知情等語（見本院卷第77頁反
    面）。證人丙○○即被上訴人之遠房親戚證稱：系爭建物為
    施澤所蓋，系爭土地大部分是林寬永之土地，其父親張松林
    也有持分，系爭土地有無收租金其並不知情，因其當時才16
    、17歲等語。則上訴人陳稱系爭建物係由上訴人之祖父施澤
    向地主林永柳即被上訴人之祖父承租系爭土地興建乙節，尚
    屬有據。
  (2)上訴人另提出「建物地租納帳」乙冊（見原審卷第42頁至第
    46頁），以佐證施澤去世後，由上訴人之父施陳添繼續承租
    並按年繳納租金至民國44年等情，被上訴人則否認其真正。
    本院審酌：該建物地租納帳並無地號之記載；其上乙○○之印文亦經乙○○證稱：昭和18、19年其在印尼當兵，該
    印文非其所蓋，其未曾收租金等語（見原審卷第114頁），
    上訴人固提出土地登記謄本（見本院卷第39頁至第53頁）並
    陳稱：乙○○於昭和19年1月18日將灣潭段第266、268、269
    及298地號土地應有部分移轉予高再傳及李再興，顯見當乙○○人在臺灣等語。然辦理土地應有部分移轉登記，無需本
    人親自到場，且乙○○復證稱：其係在出售上開土地後才去
    當兵等語，要難遽認乙○○於昭和18、19年人在臺灣；臺
    灣幣制因民國34年臺灣光復後發生惡性通貨膨脹，而於38年
    間發行新臺幣，並以四萬舊臺幣兌換一元新臺幣，然自該建
    物地租納帳所記載租金繳納之情形，民國35及36年均為6元
    ，民國38及39年則合計為20元（並無民國37年之記載），民
    國40年則為15元，並未反應斯時之物價或幣制之變動，其上
    之記載是否屬實，即非無疑，是該建物地租納帳洵難為上訴
    人有利之認定。
  (3)上訴人另稱：因施陳添於45年介紹第三人購買乙○○之土地
    ，依約乙○○應給付施陳添仲介買賣土地之佣金，經雙方協
    議，同意以系爭建物基地提供施陳添永久無償使用，乙○○
    即未再向施陳添取租金等情，然為被上訴人所否認，上訴人
    復未舉證以實其說，況乙○○證稱：其有給付施陳添仲介買
    賣土地之佣金，並無抵付租金之問題等語（見本院卷79頁）
    。應認上訴人是項主張，不足採信。
  (4)系爭建物雖可認係上訴人之祖父施澤向地主林永柳即被上訴
    人之祖父承租系爭土地而興建，然僅足認定施澤與林永柳曾
    就系爭土地發生租賃關係，然上訴人並未舉證證明施澤與施
    陳添有持續給付租金之事實，即難認上開租賃關係仍有效存
    在。況乙○○亦證稱：其口頭有向施陳添承諾系爭建物使用
    到施陳添死亡為止，但施陳添死亡後，其即有權收回系爭土
    地等語（見原審卷第115頁）。足認乙○○曾與施陳添就系
    爭土地成立使用借貸關係，然該使用借貸關係因施陳添之死
    亡而告終止。上訴人雖持乙○○於同日亦稱：其並未同意施
    陳添使用系爭建物，其不知施陳添為何會使用系爭建物等語
    （見原審卷第114頁），抗辯乙○○之證詞相互矛盾而不足
    採信。然乙○○所稱其並未同意施陳添使用系爭建物等語，
    係接續於其陳述其知悉施陳添使用系爭建物等語之後，是其
    真意實為其雖知悉施陳添使用系爭建物，然不知施陳添有何
    理由而得使用系爭建物，至其另稱其口頭有向施陳添承諾系
    爭建物使用到施陳添死亡為止等語，顯係在施陳添已使用系
    爭建物情況下對施陳添所為之讓步，難認有何矛盾之處。
  (5)綜上，施澤與林永柳曾就系爭土地發生租賃關係，然上訴人
    並未能舉證證明租賃關係現仍有效存在，又乙○○曾與施陳
    添就系爭土地成立使用借貸關係，該使用借貸關係亦因施陳
    添之死亡而告終止。上訴人復未能舉證其有何占有使用系爭
    土地之合法權源，應認上訴人係無權占用系爭土地。
  2.按所有人對於無權占有或侵奪其所有物者，得請求返還之，
    民法第767條第1項定有明文。又各共有人對於第三人，得就
    共有物之全部為本於所有權之請求。但回復共有物之請求，
    僅得為共有人全體之利益為之。同法第821條亦有明定。本
    件上訴人無權占用系爭土地，已如上述，而被上訴人為系爭
    土地之共有人，則被上訴人請求上訴人應拆除系爭建物，將
    系爭土地返還被上訴人及其他共有人，即屬合法有據。
  (二)被上訴人請求上訴人給付相當於租金之不當得利，是否合法
    有據？如是，則得請求之金額為若干？
  1.按無法律上之原因而受利益，致他人受損害者，應返還其利
    益，依其利益之性質不能返還者，應償還其價額，民法第17
    9條、第181條但書分別定有明文，而無權占有他人土地，可
    能獲得相當於租金之利益為社會通常之觀念（最高法院61年
    台上字第1695號判例參照）。本件上訴人無權占有系爭土地
    ，業經本院認定如上，是上訴人獲有使用系爭土地利益，非
    有法律上之原因，係屬不當得利，因其所受利益之性質不能
    返還原形，自應返還價額，即相當於租金之數額，則依上揭
    規定及說明，被上訴人請求上訴人給付相當於租金之不當得
    利，自屬有據。
  2.次按租金之請求權因5年間不行使而消滅，既為民法第126條
    所明定。又無法律上之原因而獲得相當於租金之利益，致他
    人受損害時，如該他人之返還利益請求權已逾租金短期消滅
    時效之期間，對於相當於已罹消滅時效之租金之利益，不得
    依不當得利之法則，請求返還（最高法院49年台上字第1730
    號判例、65年度第5次民庭庭推總會決定參照）。是被上訴
    人得請求上訴人返還相當於租金之不當得利，其請求權時效
    期間為5年。又被上訴人之起訴狀繕本送達上訴人之日為97
    年1月25日，此有送達證書附於原審卷可稽（見原審卷第18
    頁），則被上訴人請求上訴人自起訴狀繕本送達之翌日即97
    年1月26日往前回溯5年即自92年1月27日起至97年1月26日止
    之不當得利，並自97年1月27日起至返還系爭土地之日止之
    不當得利部分，為有理由，應予准許，逾此部分為無理由，
    應予駁回。
  3.又按城市地方房屋之租金，以不超過土地及其建築物申報總
    價年息百分之十為限，土地法第97條第1項定有明文，而該
    條規定於租用基地建築房屋準用之，土地法第105條亦定有
    明文。所謂土地之總價額，係指法定地價而言，土地所有權
    人依土地法所申報之地價為法定地價，土地法施行法第25條
    、土地法第148條分別定有明文，而舉辦規定地價或重新規
    定地價時，土地所有權人未於公告期間申報地價者，以公告
    地價百分之八十為其申報地價，平均地權條例第16條前段亦
    規定明確。另基地租金之數額，除以基地申報地價為基礎外
    ，尚須斟酌基地之位置，工商業繁榮之程度，承租人利用基
    地之經濟價值及所受利益等項，並與鄰地租金相比較，以為
    決定（最高法院68年台上字第3071號判例參照）。查系爭土
    地位於臺北縣新店市○○路，附近並無任何車站、學校等公
    共設施（見原審卷第78頁至第79頁），上訴人占用系爭土地
    係作為系爭建物之基地，系爭建物則供自住且有相當之時日
    ，亦為兩造所不爭執。本院審酌上情，認被上訴人請求相當
    於租金之不當得利應以系爭土地申報地價5％計算為當。查
    系爭土地92年度公告地價為每平方公尺350元、93年度至95
    年度公告地價為每平方公尺300元，96年度至97年度公告地
    價為每平方公尺450元，有系爭土地公告現值及地價查詢列
    印資料在卷可參（見原審卷第77頁），而系爭建物占用系爭
    土地面積為70平方公尺，有臺北縣新店地政事務所97年4月2
    9日北縣店地測字第0970006028號函暨所附土地複丈成果圖
    乙份可參（見原審卷第52頁），又被上訴人之應有部分則為
    306720分之55394，亦有系爭土地登記謄本在卷可憑（見原
    審卷第7頁）。則依上開公告地價為準，計算如下：
  自92年1月27日至92年12月31日止，共計339天，不當得利總
    額為164元【計算式：70平方公尺×350元（92年每平方公尺
    土地公告地價）×80％×5％×（339/365）×（55394/3067
    20）＝164，元以下四捨五入】。
  自93年1月1日至95年12月31日止，共計3年，不當得利總額
    為455元【計算式：70平方公尺×300元（93年至95年每平方
    公尺土地公告地價）×80％×5％×3×（55394/306720）＝
    455，元以下四捨五入】。
  自96年1月1日至97年1月26日止，共計1年又26天，不當得利
    總額為244元【計算式：70平方公尺×450元（96年、97年每
    平方公尺土地公告地價）×80％×5％×（1+26/365）×（
    55394/306720）＝244，元以下四捨五入】。
  以上合計863元【計算式：164+455+244＝863】。
  自97年1月27日起至返還所占土地之日止之不當得利，為每
    月19元【計算式：70平方公尺×450元（97年每平方公尺土
    地公告地價）×80％×5％×（55394/306720）÷12＝19，
    元以下四捨五入】。
五、綜上所述，上訴人無權占有系爭土地，並獲有相當於租金之
    不當得利，則被上訴人依所有物返還請求權及不當得利之法
    律關係，請求上訴人應拆除系爭建物，將系爭土地返還被上
    訴人及其他共有人，並返還相當於租金之不當得利，均屬有
    據。從而，被上訴人請求上訴人應將臺北縣新店市○○段灣
    潭小段268之1地號土地上之臺北縣新店市○○路60號房屋（
    如原審判決附圖所示A部分面積52平方公尺、B部分面積18平
    方公尺）拆除，並將基地返還被上訴人及其他共有人；並應
    連帶給付被上訴人863元，暨自97年1月27日起至返還上開土
    地之日止，按月給付被上訴人19元，為有理由，逾此範圍之
    請求，即屬無據，為無理由。原審就超過上開應准許部分，
    為上訴人敗訴之判決，並為假執行之宣告，自有未洽。上訴
    意旨就此部分指摘原判決不當，求予廢棄改判，為有理由。
    至於上開應准許部分，原審判命上訴人給付，並為假執行之
    宣告，核無違誤，上訴意旨，就此部分，仍執陳詞，指摘原
    判決不當，求予廢棄，為無理由，應駁回其上訴。
六、末按各當事人一部勝訴、一部敗訴者，其訴訟費用，由法院
    酌量情形，命兩造以比例分擔或命一造負擔，或命兩造各自
    負擔其支出之訴訟費用。民事訴訟法第79條定有明文。本院
    審酌被上訴人雖一部敗訴，惟其敗訴部分係附帶請求相當於
    租金之不當得利部分，至其請求拆屋還地部分則獲全部勝訴
    判決，爰仍認本件訴訟費用全部應由上訴人負擔為適當，併
    予敘明。
七、本件事證已臻明確，兩造其餘攻擊防禦方法及未經本院援用
    之證據，核與判決之結果不生影響，爰不予逐一論駁，併此
    敘明。
八、據上論結，本件上訴為一部有理由，一部無理由，依民事訴
    訟法第436條之1第3項、第450條、第449條第1項、第79條、
    第85條第1項，判決如主文。
中    華    民    國    98    年    8     月    28    日
                  民事第四庭  審判長法  官  周祖民
                                    法  官  余明賢
                                    法  官  賴武志
以上正本係照原本作成
本件不得上訴
中    華    民    國    98    年    8     月    28    日
                                    書記官  施若娟


司法院資訊處製作；財團法人民間司法改革基金會備份。
